【裁判字號】    98,訴,1845
【裁判日期】    990316
【裁判案由】    偽造文書等
【裁判全文】
臺灣彰化地方法院刑事判決              98年度訴字第1845號
公  訴  人  臺灣彰化地方法院檢察署檢察官
被      告  甲○○
上列被告因偽造文書等案件，經檢察官提起公訴（98年度偵字第
1435號），本院判決如下：
    主  文
甲○○連續行使偽造私文書，足以生損害於公眾及他人，處有期
徒刑壹年貳月。減為有期徒刑柒月。如【附表一】「應沒收物及
數量」欄內之印章、印文，均沒收之。
    事  實
一、甲○○與乙○○係朋友關係，乙○○曾在和泰汽車經銷商擔
    任銷貨員，甲○○曾向乙○○買一輛新的大貨車寄名靠行在
    別的行號下，甲○○為了與該行號解約並處分該大貨車，與
    乙○○商議後，由乙○○出資成立商號，擔任商號負責人，
    並取名「郭勝利行」，於民國（下同）81年7月17日核准登
    記成立，乙○○將營利事業登記證影本及有商號大小章印文
    之相關資料一份交付甲○○，辦妥上述大貨車過戶並順利處
    分大貨車後，為免相關稅捐負擔，乙○○即於81年9月8日申
    請郭勝利行停業。
二、甲○○於90年9月12日自詠聖建材行受讓取得車牌號碼6V-83
    9號自用大貨車（引擎號碼：181794號）1部，欲將該自用大
    貨車車牌號碼繳交註銷，換領新車牌號碼，想起乙○○有一
    個「郭勝利行」行號，竟未經乙○○同意，基於行使變造特
    種文書、連續行使偽造文書、連續使公務員登載不實之概括
    犯意，而為下列行為:
  (一)先是依據原郭勝利行印文內容，未經乙○○之同意，於90年
    9月6日以前某日，在不詳時間、地點，偽刻「郭勝利行」
    印章1枚，並將81年7月17日臺灣省彰化縣政府所核發之彰縣
    建商營字第捌柒陸貳肆號郭勝利行「營利事業登記證影本
    」，以重新電腦列印文字再剪下貼於影本方式，將負責人由
    「乙○○」變造為「甲○○」，將營業所在地由「彰化縣田
    中鎮○○里○路○○段五五四號」變造為「彰化縣花壇鄉○
    ○村○○街69之24號」，並將重新列印相關字體「郭勝利行
    」「參萬元整」「獨資」「中華民國八十一年七月十七日」
    並貼於上營利事業登記證影本，以求整齊劃一，再重新影印
    變造出一份甲○○為負責人之營利事業登記證影本。
  (二)嗣於90年9月6日，甲○○向交通部公路總局臺中區監理所彰
    化監理站（下稱彰化監理站）申請上揭自用大貨車繳銷重領
    新牌照事宜，並使用偽刻之「郭勝利行」之印章，在向監
    理機關提出之「郭勝利行停車場圖」上加蓋「郭勝利行」印
    文一枚，及在「繳銷重領新車牌申請書」加蓋印文一枚，
    以此偽造郭勝利行名義出具之「停車場圖」、「繳銷重
    領新車牌申請書」各一份。另在變造之「營利事業登記證
    影本」上，冒用郭勝利行名義，註記「本影本與正本相符，
    如有不實願負法律責任」文字，並蓋用偽刻之「郭勝利行」
    印文一枚，用以保證與原本相符，再一同持以向彰化監理站
    行使。使主管機關將郭勝利行有意購進6V-839號大卡車之不
    實事項，登載於90年9月10日90中監彰字第9022045號函上，
    並核發公文。
  (三)嗣甲○○收受彰化監理站核准上開90年9月10日90中監彰字
    第9022045號核准重新領牌公文後，復承前概括犯意，於90
    年9月13日，向彰化監理站辦理自用大貨車新領牌照，將上
    開偽刻之「郭勝利行」之印章，在「汽車新領牌照登記書
    」上加蓋印文一枚、在詠聖建材行出具之「讓渡書」上加
    蓋印文一枚，用以偽造郭勝利行名義出具之「汽車新領牌
    照登記書」，並表示同意受讓渡之意，一同持以向彰化監理
    站行使，致彰化監理站將車主名稱變動不實資料登載於職務
    上掌管之車籍管理文書上，核發自用大貨車牌照7U─369號
    （引擎號181794號）予甲○○。
  (四)甲○○承前概括犯意，於92年6月2日，以上開「7U-369號」
    自用大貨車車牌遺失為由，將上揭偽刻之「郭勝利行」之印
    章，在「監14汽（機）車各項異動登記書」上加蓋印文一
    枚，偽造郭勝利行名義出具之「監14汽（機）車各項異動
    登記書」，並持以向彰化監理站申請新車牌號碼，致彰化監
    理站將車主申請變更車牌之不實資料，登載於職務上掌管之
    車籍管理文書上，核發自用大貨車牌照705─QT號（引擎號
    181794號）予甲○○。
  (五)甲○○再承前概括犯意，於93年9月9日，向彰化監理站申請
    該自用大貨車新領牌照登記書影本，並將上揭偽刻之「郭勝
    利行」之印章，在「補影本申請單」上加蓋印文共二枚，
    偽造郭勝利行名義提出之「補影本申請單」，並持以向彰
    化監理站申請「自用大貨車新領牌照登記書影本」，致彰化
    監理站核發「自用大貨車新領牌照登記書影本」予甲○○。
  (六)甲○○上述犯行，均足生損害於乙○○及監理機關對車籍登
    記管理之正確性。
三、直到97年間乙○○接到705-QT號大貨車違規罰單後，違規車
    主竟登記為已停業多年之「郭勝利行」，經向彰化監理站查
    詢，始得悉上情，並訴由臺灣彰化地方法院檢察署檢察官偵
    查後，由該署檢察官提起公訴。
    理  由
壹、程序方面：
    被告以外之人於審判外之陳述，雖不符刑事訴訟法第159 條
    之1至第159條之4之規定，而經當事人於審判程序同意作為
    證據，法院審酌該言詞陳述或書面陳述作成時之情況，認為
    適當者，得為證據；且同法第159條之4第1、2款規定，公務
    員職務上製作之紀錄文書、證明文書，從事業務之人於業務
    上或通常業務過程所須製作之紀錄文書、證明文書，除顯有
    不可信之情形外，亦得為證據。當事人、代理人或辯護人於
    法院調查證據時，知有第159條第1項不得為證據之情形，而
    未於言詞辯論終結前聲明異議者，視為有前項之同意，刑事
    訴訟法第159條之5定有明文。審其立法意旨在於傳聞證據未
    經當事人之反對詰問予以核實，原則上先予排除，惟若當事
    人已放棄詰問或未聲明異議，基於證據資料愈豐富，愈有助
    於真實發現之理念，且強化言詞辯論主義，法院自可承認該
    傳聞證據例外擁有證據能力。下列引用證人及彰化監理站、
    彰化縣政府等於審判外之證言或所製之相關文書，雖係被告
    以外之人於審判外之陳述，性質上屬傳聞證據，惟經檢察官
    、被告及辯護人同意作為證據，又本院審酌該言詞陳述或文
    書作成時之客觀條件及環境，認渠等並無受脅迫、利誘或詐
    欺或其他不法之情狀，足認均得為本案之證據，依刑事訴訟
    法第159條之5之規定，有證據能力。
貳、實體方面
一、認定事實所憑之證據及理由：
  (一)訊據被告否認犯行，辯稱：「郭勝利行」行號是我的，告訴
    人交給我的營利事業登記證影本就是登載我為負責人，我沒
    有變造營利事業登記證影本，我是拿營利事業登記證影本給
    國華產物保險幫我處理的，我沒有偽造文書云云。
  (二)被告所持甲○○為負責人之營利事業登記證影本，確實為變
    造之特種文書：
  1.「郭勝利行」是一個登記商號，主管機關縣政府自有登記資
    料，經彰化縣政府98年6月2日府建商字第0980126894號函送
    及附件：81年7月17日設立之「郭勝利行」（彰縣建商營字
    第87624號、統一編號00000000號）、營利事業登記負責人
    確實是告訴人「乙○○」、行號所在地：「彰化縣田中鎮○
    ○里○○路○段554號」、81年9月10日歇業（98年度偵字第
    1435號卷第44-59頁）。在登記成立文件、歇業申請文件中
    ，完全沒有出現過被告甲○○之名字，可知郭勝利行真正之
    負責人為告訴人乙○○。
  2.真假營利事業登記證影本，比較如下：
┌───────┬─────────┬─────────┐
│              │真正之營利事業登記│變造之營利事業登記│
│              │證影本（同上偵卷第│證影本（97年度他字│
│比較項目      │55頁）            │字第1580號卷第7頁 │
│              │                  │）                │
├───────┼─────────┼─────────┤
│第一行申請人  │乙○○            │甲○○            │
├───────┼─────────┼─────────┤
│事業名稱「郭勝│「行」字之右上邊「│「行」字之右上邊「│
│利行」字體位置│二」與右邊發「給」│二」低於右邊發「給│
│              │之左下三點「、、、│」之左下三點「、、│
│              │」之高度平行      │、」之高度        │
├───────┼─────────┼─────────┤
│資本額「參萬元│「元」字之上方「二│「元」字之上方「二│
│整」字體位置  │」筆畫與右邊「登」│」筆畫與右邊「登」│
│              │記之登字中間「口」│記之登字下方一橫「│
│              │位置平行相當      │一」位置平行相當  │
├───────┼─────────┼─────────┤
│負責人        │乙○○            │甲○○            │
├───────┼─────────┼─────────┤
│組織：「獨資」│獨「資」資字最下方│獨「資」資字最下方│
│字體位置      │立腳「ˊˋ」在右邊│立腳「ˊˋ」已經在│
│              │發「給」給字糸字旁│右邊發「給」給字糸│
│              │「ㄙ」位置相等    │字旁「ㄙ」位置以下│
├───────┼─────────┼─────────┤
│營業所在地    │彰化縣田中鎮大社里│彰化縣花壇鄉○○村○
○              ○○路）二段五五四號│虎山街六十九之二十│
│              │                  │四號              │
├───────┼─────────┼─────────┤
│核准設立登記日│「七」與「月」之間│「七」與「月」之間│
│期：中華民國八│有一空格、「十七」│、「十七」與「日」│
│十一年七月十七│與「日」之間另有一│之間，並無空格，字│
│日            │空格，字體較疏    │體較密，且重新剪貼│
│              │                  │字體時，未將真正影│
│              │                  │本上之「日」遮掉，│
│              │                  │以致形成有兩個「日│
│              │                  │」。              │
└───────┴─────────┴─────────┘
    由以上登載被告為負責人之營利事業登記證影本內容，變造
    手法之粗造，可知確實是被告所變造。
  (三)至於告訴人設立行號所使用之真正「郭勝利行」行號大章印
    文（見同上偵卷第48頁成立登記資料），與被告使用之「郭
    勝利行」行號大章印文（如同上偵卷第29-30頁），確實非
    常雷同，以肉眼判斷無法分辨有何差異。然經證人（告訴人
    ）乙○○於審理中證稱「（公司成立的大小章是否你刻的？
    現在何在？）是我刻的，我沒有交給被告。大小章現在不知
    道在哪裡。」「我可以確定我沒有交給被告」（審理筆錄第
    4-5頁），被告於本院中自白稱：「這顆印章是我去刻的。
    這是十幾年前刻的，我成立郭勝利行之後，乙○○把營業登
    記證給我時我去刻的」（本院99年1月12日準備程序筆錄）
    ；然又改稱：「我忘記告訴人有無把郭勝利行的大小章交給
    我。我是負責人我怎麼不刻印章，所以90年間辦理過戶的印
    章是不是我刻的我忘記了。」（審理筆錄第8頁）云云，前
    後辯解不一。證人（告訴人）既然堅稱沒有將真正行號章交
    付被告，被告時而承認盜刻，時而否認盜刻，誠信度可疑，
    因此足堪認定應係被告盜刻「郭勝利行」行號大章一個。
  (四)下列偽造印章、冒名申請文件（文件上有偽造之「郭勝利行
    」印文），可為證據：
【附表一】
┌──┬────────────────────┬───────────┐
│編號│偽造印章、偽造文書之名稱 （影印本出處） │應沒收物及數量        │
├──┼────────────────────┼───────────┤
│1   │不詳時間偽刻之「郭勝利行」印章1枚       │「郭勝利行」印章一枚（│
│    │                                        │未扣案）              │
├──┼────────────────────┼───────────┤
│2   │90年9月6日前某日變造之郭勝利行營利事業登│偽造之「郭勝利行」印文│
│    │記證影本一份，其上有郭勝利行名義註記之「│一枚（未扣案）        │
│    │本影本與正本相符，如有不實願負法律責任」│                      │
│    │，並有偽造之「郭勝利行」印文一枚（同上偵│                      │
│    │卷第36頁）                              │                      │
├──┼────────────────────┼───────────┤
│3   │90年9月6日向監理站提出，偽造郭勝利行名義│偽造之「郭勝利行」印文│
│    │出具之郭勝利行停車場圖一份，其上並有偽造│一枚（未扣案）        │
│    │之「郭勝利行」印文一枚。（同上偵卷第43  │                      │
│    │頁）                                    │                      │
├──┼────────────────────┼───────────┤
│4   │90年9月6日向彰化監理站提出，偽造郭勝利行│偽造之「郭勝利行」印文│
│    │名義提出之申請繳銷6V-839車牌重領汽車牌照│一枚（未扣案）        │
│    │申請書，上有偽造「郭勝利行」印文一枚。（│                      │
│    │同上偵卷第35頁）                        │                      │
├──┼────────────────────┼───────────┤
│5   │90年9月13日向彰化監理站提出，偽造郭勝利 │偽造之「郭勝利行」印文│
│    │行名義申請之「汽車新領牌照登記書」（新領│一枚（未扣案）        │
│    │7U-369），其上有偽造「郭勝利行」印文一枚│                      │
│    │。（同上偵卷第27頁）                    │                      │
├──┼────────────────────┼───────────┤
│6   │90年9月13日提出新領申請之附件讓渡書一份 │偽造之「郭勝利行」印文│
│    │上，偽造「郭勝利行」印文一枚。          │一枚（未扣案）        │
│    │（同上偵卷第28頁）                      │                      │
├──┼────────────────────┼───────────┤
│7   │92年6月2日以遺失7U-369號牌照一面為由，偽│偽造之「郭勝利行」印文│
│    │造郭勝利行名義申請新領705-QT之「監14汽（│一枚（未扣案）        │
│    │機）車各項異動登記書」，其上有偽造之「郭│                      │
│    │勝利行」印文一枚。（同上偵卷第29頁）    │                      │
├──┼────────────────────┼───────────┤
│8   │93年9月9日冒用郭勝利行名義，申請「補    │偽造之「郭勝利行」印文│
│    │705-QT影本」之申請書，其上有偽造「郭勝利│二枚（未扣案）        │
│    │行」印文二枚。（同上偵卷第30頁）        │                      │
└──┴────────────────────┴───────────┘
  (五)證人（告訴人）乙○○於本院審理中結證稱：「（郭勝利行
    申請的原由？）因為大貨車要有營利事業登記證，當時我在
    和泰汽車賣貨車，被告經由朋友介紹來買車，被告要跟我買
    新貨車，當時他指定給別的行號，被告要跟別的行號終止，
    所以他拜託我幫他申請行號讓他可以登記這台貨車，後來那
    台貨車他賣掉了。（你要取名郭勝利行是他指定的嗎？）用
    我的名字成立行號是我們協議好的。因為我們當時成立之後
    馬上要註銷，所以才隨便取一個郭勝利行這個名字。」「成
    立行號的費用是我支付的，而辦車過戶的費用是他支付的。
    」「（營利事業登記證是你交給被告的嗎？）我只有影印黑
    白的一份給被告。彩色的那份原本在註銷時已經繳回。（為
    何要交黑白的營利事業登記證給被告？）因為如果他賣車也
    需要影印的營利事業登記證。」（被告後來登記705-QT、
    6V-839號、7U-369 號都沒有經過你的同意？）是的。」「
    （「郭勝利行」印章是不見了，還是丟掉了，還是你交給被
    告？）我可以確定我沒有交給被告。」「（為何一定要用你
    的名字辦理商行，而不是用被告的名字辦理商行？）因為向
    縣政府申請營利事業登記證必須要有設籍，而被告的房屋沒
    有交房屋稅，不是合法建物，所以只好用我的名字設立。」
    等語，可證明被告未經告訴人同意使用「郭勝利行」商號名
    義登記車輛等程序。
  (六)此外，本案另有法務部行政執行署彰化行政執行處通知、彰
    化縣政府函、營利事業登記證設立登記申請書、彰化縣稅捐
    稽徵處房屋稅繳款書、車號查詢汽車車籍資料表等可資佐證
    ，被告偽造文書之犯意及行為，至為明顯。本件事證明確，
    被告犯行均堪認定。
二、論罪科刑：
  (一)起訴書雖稱被告變造營利事業登記證部分為觸犯刑法第211
    條變造公文書罪，然營利事業登記證乃縣市政府依據商業登
    記法給予之准許營業文件，係屬刑法第212條之特許證（最
    高法院71年度台上字第4896號判決參照，褚劍鴻著刑法分則
    釋論、四次增訂本、上冊第592頁）。又影本與原本可有相
    同之效果，如將原本予以影印後，將原本之部分內容竄改，
    重加影印，其與無製作權人將其原本竄改，作另一表示其意
    思者無異，應成立變造文書罪（最高法院72年12月13日民刑
    庭會議決議）。起訴法條自有未洽，應由本院變更法條，適
    用刑度較輕之刑法第212條。故核被告甲○○所為，係犯
    刑法第216條、第210條之行使偽造私文書罪、刑法第216
    條、第212條之行使變造特種文書罪、刑法第214條之使公
    務員登載不實罪。又偽造「郭勝利行」之印章及偽造「郭勝
    利行」之印文，均為偽造私文書之部分行為，不另論罪，偽
    造、變造完成上開文書後、復持以行使，偽造變造之低度行
    為，為行使之高度行為所吸收，亦均不另論罪。而營利事業
    登記證影本上偽造之「郭勝利行」印文，並非為特種文書一
    部份，而係保證該影本與原本相符之意，乃為另一私文書，
    應併敘明。
  (二)被告多次行使偽造私文書、多次使公務員登載不實，均時間
    緊接，犯罪手法及構成要件均相同，顯均係基於概括犯意反
    覆為之，應依修正前刑法第56條連續犯之規定，論以「連續
    行使偽造私文書」「連續使公務員登載不實」罪。又被告90
    年9月6日送件，同時犯「連續行使偽造私文書」罪、「行使
    變造特種文書罪」、「連續使公務員登載不實」罪，只有單
    一送件行為，並無二個以上行為，應依想像競合關係，同時
    論以罪名較重之「連續行使偽造私文書」罪。又被告刻印，
    乃是利用不知情之刻印業者為之，應論以間接正犯。至於被
    告辯稱是委託國華產物保險公司人員送件部分，僅有被告供
    述，並無代辦人員資料或其他證據佐證，故而不認定共犯或
    間接正犯關係。
  (三)起訴書之犯罪事實裡，雖描述被告共四次行使變造營利事業
    登記證影本，然經檢察官調閱屢次送件資料之影本，僅有一
    份90年9月6日送件之營利事業登記證影本（見同上偵卷第36
    頁），其餘送件資料裡並無營利事業登記證資料，罪疑惟輕
    ，故僅可認定只有一次行使變造特種文書犯行之事實，併予
    說明。
  (四)按刑法於94年2月2日經總統令修正公布，於95年7月1日施行
    ，修正後刑法第2條第1項規定：「行為後法律有變更者，適
    用行為時之法律。但行為後之法律有利於行為人者，適用最
    有利於行為人之法律。」係規範行為後法律變更所生新舊法
    律比較適用之準據法，於新法施行後，應適用修正後刑法第
    2條第1項之規定，為「從舊從輕」之比較。另於比較時應就
    罪刑有關之共犯、未遂犯、想像競合犯、牽連犯、連續犯、
    結合犯，以及累犯加重、自首減輕暨其他法定加減原因（如
    身分加減）與加減比例等一切情形，本於「統一性及整體性
    原則」，綜其全部罪刑之結果而為比較。經查：
  1.修正前刑法關於連續犯之規定，係論以一罪，但得加重其刑
    至二分之一，修正後刑法刪除第56條關於連續犯之規定，如
    依數罪併罰之結果，對行為人並無較有利之情形，應以修正
    前之規定，有利於行為人。
  2.刑法關於罰金刑之規定，修正後刑法第33條第5款規定：「
    五、罰金：新臺幣1千元以上，以百元計算之。」經依規定
    折算及換算新台幣之後，比較修正前後罰金之規定，應以修
    正前罰金之最低度有利於行為人。
  3.被告等行為後法律有變更，經綜合比較後，應適用較有利於
    被告之行為時即修正前之規定處斷。
  (五)爰審酌：被告在本案發生前並無前科，當時之素行尚可，然
    因圖一時方便，將營利事業登記證影本變造為自己名義，以
    便買賣汽車，然相關罰單稅捐卻連累真正權利人（即告訴人
    ），致告訴人受有損害，破壞公路監理機關對於車輛管理之
    公信性，被告犯後猶否認犯罪，缺乏為自己行為負責之態度
    ，未見確實悔意，兼衡損害之金額、被告品性、智識程度、
    生活狀況等一切情狀，量處如主文所示之刑。
  (六)被告犯罪時間於96年4月24日以前，合於中華民國96年罪犯
    減刑條例第2條第1項規定之基準日規定，本院對被告所宣告
    之刑未逾有期徒刑1年6月，不在該條例第3條第1項第15款所
    定排除減刑之列，應依該條例第2條第1項第3款之規定，減
    其宣告刑二分之一如主文。
  (七)沒收部分：
    按偽造之印章，依刑法第219條之規定，係在必須沒收之列
    ，縱未經搜獲，如不能確切證明其已滅失而不存在，仍應為
    沒收之宣告，故未扣案偽造之「郭勝利行」印章一顆應沒收
    之。又偽造之「郭勝利行」印文，不問屬於犯人與否，均應
    依刑法第219條規定沒收，即如【附表一】應沒收物及數量
    欄內所示。另被告持以行使之各種文書，均為被告犯罪所用
    之物，然既經被告持以行使，而交付監理機關收執，已非屬
    被告所有之物，非本院應沒收之物。
三、適用法條：
  (一)刑事訴訟法第299條第1項前段、第300條。
  (二)（修正後之）刑法笫2條第1項前段、（未修正之）刑法第
    216條、210條、第219條、刑法第55條前段、（修正前之）
    第56條、第212條、第214條。中華民國96年罪犯減刑條例第
    2條第1項第3款、第7條，修正前罰金罰鍰提高標準條例第1
    項前段。
本案經檢察官趙冠瑋到庭執行職務。
中    華    民    國    99    年    3    月    16    日
                  刑事第七庭    審判長法官  葉明松
                                法      官  郭麗萍
                                法      官  黃玉齡
以上正本證明與原本無異。
如不服本判決應於收受判決後10日內向本院提出上訴書狀，並應
敘述具體理由；其未敘述上訴理由者，應於上訴期間屆滿後20日
內向本院補提理由書（均須按他造當事人之人數附繕本）「切勿
逕送上級法院」。
告訴人或被害人對於判決如有不服具備理由請求檢察官上訴者，
其上訴期間之計算係以檢察官收受判決正本之日期為準。
中    華    民    國    99    年    3    月    16     日
                                書  記  官  施秀青
附錄本案論罪科刑法條全文：
中華民國刑法第210條
（偽造變造私文書罪）
偽造、變造私文書，足以生損害於公眾或他人者，處 5 年以下
有期徒刑。
中華民國刑法第212條
（偽造變造特種文書罪）
偽造、變造護照、旅券、免許證、特許證及關於品行、能力服務
或其他相類之證書、介紹書，足以生損害於公眾或他人者，處 1
年以下有期徒刑、拘役或 3 百元以下罰金。
中華民國刑法第214條
（使公務員登載不實罪）
明知為不實之事項，而使公務員登載於職務上所掌之公文書，足
以生損害於公眾或他人者，處 3 年以下有期徒刑、拘役或 5 百
元以下罰金。
中華民國刑法第216條
（行使偽造變造或登載不實之文書罪）
行使第 210 條至第 215 條之文書者，依偽造、變造文書或登載
不實事項或使登載不實事項之規定處斷。
中華民國刑法第219條
（沒收之特例）
偽造之印章、印文或署押，不問屬於犯人與否，沒收之。

司法院資訊處製作；財團法人民間司法改革基金會備份。
